最高法院刑事判決　　　　　　一○○年度台上字第一二八六號
上　訴　人　高泉聲
選任辯護人　周嬿容律師
上列上訴人因偽造文書案件，不服台灣高等法院中華民國九十八
年九月十六日第二審判決（九十八年度上訴字第一四二三號，起
訴案號：台灣士林地方法院檢察署九十五年度偵字第一二三０五
號），提起上訴，本院判決如下：
    主  文
上訴駁回。
    理  由
按刑事訴訟法第三百七十七條規定，上訴於第三審法院，非以判
決違背法令為理由，不得為之。是提起第三審上訴，應以原判決
違背法令為理由，係屬法定要件。如果上訴理由書狀並未依據卷
內訴訟資料，具體指摘原判決不適用何種法則或如何適用不當，
或所指摘原判決違法情事，顯與法律規定得為第三審上訴理由之
違法情形，不相適合時，均應認其上訴為違背法律上之程式，予
以駁回。本件上訴人高泉聲上訴意旨略稱：（一）、所謂鑑定，
係指依刑事訴訟法第一百九十七條以下規定所進行之調查證據程
序，即於法院審理中之案件，由法院或檢察官選任鑑定人進行鑑
定程序，方屬鑑定之證據方法，始有證據能力，以此取得之證據
資料，方可作為認定上訴人犯罪之證據。法務部調查局（下稱調
查局）僅係偵查輔助機關，應善盡初步舉證責任及偵查不公開原
則之落實，根本與「可信之特別情況」無涉。本件調查局出具之
鑑定報告，係由台北市調查處（下稱市調處）主動偵辦，逕為鑑
定，非可視同受承辦檢察官所選任或囑託而執行鑑定業務，並非
法定證據方法，應不具證據能力。原判決認有證據能力，顯有適
用證據法則不當之違法。又原判決理由疏未說明該鑑定報告，何
以具有同法第一百五十九條之四第三款所定之「其他於可信之特
別情況」而有證據能力之情形，亦有判決不備理由之違法。（二
）、上訴人雖依法應執行拆除違建之職務，然並不表示結案照片
，即為上訴人所變造，仍應調查其他必要之證據以資審認，方屬
適法。原審僅採鑑定報告等證據資料，並以特信文書證據視之，
未依同法第一百六十五條第一項之規定，向當事人、辯護人或輔
佐人宣讀或告以要旨，乃原審疏未於審判期日踐行文書證據應行
之調查程序，顯有應於審判期日調查之證據未予調查之違法。原
審認本件鑑定過程已甚詳盡，無另送鑑定之必要，顯然混淆調查
局所為之鑑定與刑事訴訟法第一百九十七條所定鑑定之證據方法
。（三）、上訴人請求勘驗民國九十三年五月十四日所拍照，第
00000000000號案之結案報告單後附拆除現場之拆除
後照片，及同年月十三日所拍照，第00000000000號
案，結案報告單後附拆除現場之拆除後照片，為原審所不採，經
查上開照片，攸關上訴人是否成立偽造文書罪之重要證據，故上
訴人及原審選任辯護人（下稱辯護人）請求勘驗上開二紙照片之
騎縫章，確有調查之必要，原審未依規定進行勘驗，實有調查未
盡及判決不備理由之違法。（四）、原判決引用吳智豪及沈晉瑋
等人所為：「當時在執行台北市政風處違建查拆專案，九十三年
五月十四日當天有前往伊豆會館稽查，現場並沒有看到工人施工
，也沒有看到機具，或因施工圍起來管制情形等情」之證言，無
非意在證明上訴人根本未至現場執行違建之拆除職務，然原判決
竟以：「益徵前開違建拆除，並未實際進行拆除至不堪使用之狀
態，而僅係拆除部分供上訴人拍照，再由上訴人事後以電腦編輯
方式合成為已拆除照片黏貼，業主即伊豆會館於上訴人拍照後隨
即組裝復建」，顯屬判決所載理由矛盾之違法。（五）、上訴人
及辯護人於原審曾請求傳喚鄭大川、吳鳳裕、楊學仁、陳進財、
鄭國雄等證人，原審以：經傳喚三位證人，其中二位到庭作證結
果，難為上訴人有利認定，自無再行傳喚另二位證人到庭作證之
必要等語，予以駁回。惟本件雖經原審傳喚之二位證人，無法證
明上訴人所主張之待證事實，然不表示另二位證人亦有相同之結
果，原審所為之論斷顯不符論理法則。（六）、上訴人及辯護人
除於原審爭執上開調查局鑑定報告之證據能力，並聲請將台北市
政府工務局建築管理處（下稱建管處）卷附之拆除現場拆後照片
送請鑑定，非但屬新證據方法，且原審既認定建管處卷附之拆除
現場拆後照片為偽造之照片，並以之為上訴人有罪判斷之依據，
則該等拆除現場拆後照片於上訴人是否成立偽造文書犯行，即屬
重要證據，原審未予送鑑定，即有依法應於審判期日調查之證據
未予調查之違法等語。
本件原審經審理結果，認為上訴人有原判決事實欄所載公務員明
知為不實之事項，而登載於職務上所掌之公文書，足以生損害於
公眾之犯行，罪證明確，依修正前刑法第五十六條連續犯之規定
，撤銷第一審所為科刑之判決，改判仍論處上訴人上開公務員登
載不實罪之罪刑（處有期徒刑一年四月，依中華民國九十六年罪
犯減刑條例之規定，減為有期徒刑八月；被訴圖利罪部分，不另
為無罪之諭知）。係以：上訴人對於其自九十二年六月起至九十
四年九月間止，擔任建管處違建科第四拆除區隊小隊長，負責台
北市士林及北投區違章建物拆除業務，並接受區隊長鄭大川交辦
於前開時間率所屬小隊成員，前往北投區○○路伊豆會館進行拆
除業務，且於拆除後分別委請陳嘉忠、簡榮春、賴家彥依其指示
代為填寫結案報告單，於處理情形欄勾選「依法自行拆除改善完
畢」後，由其自行或委託簡榮春黏貼結案報告單所附違建現場照
片貼粘頁，再蓋章往上呈核等情，供承不諱。核與證人鄭大川、
陳嘉忠、簡榮春、黃接慶、賴金福、張錦全、吳智豪、沈晉瑋於
第一審證述相符（見第一審卷第一○二至一五一頁、第二九一頁
、第三二五至三三四頁），並有卷附伊豆會館遭違建查報案件清
冊、建管處違建科第四拆除區隊外勤登記表、工作日報表、違建
查報拆除結案通告函、第00000000000、00000
000000、00000000000、000000000
00號案之結案報告單暨所附違建拆除現場照片貼粘頁等在卷可
稽（見偵查卷(一)第一一、一三至二八、三八至五四、七八至九八
頁）。上開結案報告單後附違建拆除現場照片貼粘頁照片，編號
「附件１－１」第一紙及第二紙、「附件２－１」及「附件３－
１」第一紙及第二紙、「附件１－２」第二紙及建管處送達證書
卷第一六六頁照片黏貼頁之下一張拆除後照片，經送調查局鑑定
結果認為：均以電腦影像編輯軟體合成修飾，為經變造者，亦有
調查局第六處九十四年七月二十七日調科柒字第○九四○○三三
五八一○號函附鑑定結果足憑（見偵查卷(一)第一三至二八頁），
罪證至灼，已詳敘其調查、取捨證據之結果及憑以認定犯罪事實
之心證理由。從形式上觀察，並無違反經驗、論理法則或其他足
以影響判決結果之違法情形存在。另查：（一）、刑事訴訟法所
稱依法應於審判期日調查之證據，係指與待證事實有重要關係，
在客觀上顯有調查必要性之證據而言，故其範圍並非漫無限制，
必其證據與判斷待證事實之有無，具有關聯性，得據以推翻原判
決所確認之事實，而為不同之認定，若僅係枝節性問題，或所證
明之事項已臻明瞭，當事人聲請調查之證據，僅在延滯訴訟，甚
或就同一證據再度聲請調查，自均欠缺其調查之必要性，原審未
依聲請為無益之調查，皆無違法之可言。原審已就建管處違建科
拆除隊於九十三年五月十四日，第00000000000號案
之結案報告單後附之現場拆除後照片，及同年月十三日，第00
000000000號案之結案報告單後附之現場拆除後照片（
含粘貼照片騎縫章），於審判期日調查證據時提示實行公訴檢察
官、被告及其辯護人辨認並告以要旨及詢問有何意見（見原審卷
第八八頁正背面）。復就聲請傳喚之證人吳鳳裕、陳進財、鄭國
雄（未到）予以傳喚，行交互詰問，並說明鄭大川已於第一審傳
喚並行交互詰問，認本件事證已臻明確，足資為認定上訴人犯罪
之判斷，其餘聲請傳喚之證人，無再傳訊之必要（見原審卷第八
二至八六頁；原判決第一二頁），並無違法可言，上訴意旨（三
）、（五）指摘原審未勘驗騎縫章、並有二位證人未傳喚，調查
未盡云云，顯非適法之第三審上訴理由。至於證人吳智豪、沈晉
瑋二人（均為台北市政府政風處人員），前者於九十三年五月十
二至十五日，後者於同年月十四日，均至伊豆會館勘查，均未見
機具拆除、施工管制或拆除現場破壞等情形（見第一審卷第二九
七頁、第三二四至三三四頁），原審綜合其他證據，據以推論「
未實際拆除至不堪使用之狀態，僅拆除部分供上訴人拍照」等情
，並無判決理由矛盾之處，上訴意旨就此所指摘，即有誤會。（
二）、證明同一犯罪事實之證據，如有二種以上，而其中一種證
據縱有違證據法則，然如除去該部分，綜合案內其他證據，仍應
為同一事實之認定者，則原審此項違誤並不影響於判決，即不得
指有調查職責未盡及判決理由不備或矛盾之違法。本件原判決認
定上訴人有公務員登載不實之犯行，如上所述，並非專以調查局
之鑑定報告為主要證據，縱該鑑定報告有如上訴人所指之違法，
然本件除去此部分證據，卷附結案報告單拆除前、後照片經肉眼
比對結果，無論舉牌人員衣著、高度、脖子露出部分形狀、腹部
受日光照射光點形狀、人物影像編輯軟體框選圖樣殘留邊緣線條
等，均明顯經電腦合成修飾變造，綜合案內其他所有證據，仍應
為同一事實之認定，並不影響於原判決之本旨，自不能認原判決
違背法令。至該鑑定報告是否同時屬於特信性文書，既不生影響
，故無再探究之必要。上訴意旨（一）、（二）、（六）所為指
摘，及請求另送刑事警察局鑑定云云，顯非適法之第三審上訴理
由。（三）、其餘上訴意旨，係徒憑己意，為單純之事實上爭執
，或係對原審採證、認事之職權行使及已為論斷之事項，恣意爭
辯，均非依據卷內訴訟資料具體指摘原判決有何違背法令，其上
訴違背法律上之程式，應予駁回。
據上論結，應依刑事訴訟法第三百九十五條前段，判決如主文。
中    華    民    國  一○○  年    三    月   十七   日
                      最高法院刑事第八庭
                          審判長法官  花  滿  堂  
                                法官  黃  正  興  
                                法官  洪  昌  宏  
                                法官  徐  昌  錦  
                                法官  王  聰  明  
本件正本證明與原本無異
                                      書  記  官  
中    華    民    國  一○○  年    三    月  二十一  日
                                                      Ｅ